臺灣苗栗地方法院民事簡易判決　九十年度苗簡字第六九五號
　　原　　　告　　甲○○
　　複　代理人　　乙○○
　　被　　　告　　丁○○
　　　　　　　　　庚○○
　　　　　　　　　戊○○
　　　　　　　　　己○○
　　　　　　　　　丙○○
　　　　　　　　　壬○○
　　　　　　　　　癸○○
　　　　　　　　　辛○○
右當事人間請求分割共有物事件，本院判決如左：
    主      文
兩造共有坐落苗栗縣西湖鄉○○段九一地號，地目田，面積二九一平方公尺土地應予
變賣，所得價金，按兩造原應有部分比例分配之。
兩造共有坐落苗栗縣西湖鄉○○段九一之四地號，地目田，面積七０平方公尺土地應
予變賣，所得價金，按兩造原應有部分比例分配之。
訴訟費用由被告丁○○及庚○○各負擔000000000分之00000000、
被告戊○○、己○○及丙○○各負擔四三六九０分之二五０、被告壬○○、癸○○及
辛○○各負擔0000000000分之00000000，餘由原告負擔。
    事      實
甲、原告方面：
壹、聲明：求為判決兩造共有之如主文第一、二項所示土地准予合併分割。
貳、陳述：
一、緣坐落苗栗縣西湖鄉○○段九一及九一之四地號二筆土地為兩造所共有，應有部
    分為原告四三六九０分之二一四四一、被告丁○○及庚○○各00000000
    0分之00000000、被告戊○○、己○○及丙○○各四三六九０分之二五
    ０、被告壬○○、癸○○及辛○○各0000000000分之0000000
    0，前開二筆土地雖均屬田地，惟農業發展條例已於民國八十九年一月四月修正
    公布，依該條例第十六條第四款之規定，本條例中華民國八十九年一月四日修正
    施行前之共有耕地，得分割為單獨所有，則系爭二筆土地既無法令限制不許分割
    情事，亦無因使用目的有不能分割之情形，而兩造就該土地亦未訂有不分割之契
    約，惟就分割方法則未能獲致協議，為此訴請准予裁判分割。
二、查系爭二筆土地之共有人均相同，目前係屬空地，各共有人現均未使用，爰請求
    將二筆土地合併分割，並依附圖所示之分割方案，將附圖所示紅色著色部分分歸
    原告取得，至附圖所示黃色著色部分則分歸被告按其等應有部分比例，繼續維持
    共有，惟倘因系爭二筆土地之面積過小，而被告間亦不願維持共有，致有難以原
    物分割情形，亦請求將系爭二筆土地變價分割。
參、證據：提出地籍圖、土地登記簿謄本及照片各二件為證。
乙、被告壬○○及辛○○方面：
壹、聲明：原告之訴駁回。
貳、陳述：
    系爭二筆土地之面積過小，並不同意分割，希望將系爭二筆土地全部分歸原告取
    得，再由原告以金錢補償被告，另倘系爭二筆土地必須分割，被告間並不願繼續
    維持共有之關係，至採取變價之分割方式則無意見。
丙、被告丁○○、庚○○、戊○○及癸○○方面：
    被告未於最後言詞辯論期日到場，據其以前到庭所為之聲明及陳述略稱：
壹、聲明：原告之訴駁回。
貳、陳述：
    系爭二筆土地之面積過小，並不同意分割，希望將系爭二筆土地全部分歸原告取
    得，再由原告以金錢補償被告，另倘系爭二筆土地必須分割，被告間並不願繼續
    維持共有之關係，至採取變價之分割方式則無意見。
丁、被告己○○及丙○○方面：
    被告均未於言詞辯論期日到場，亦未提出書狀作任何聲明或陳述。
     理      由
一、被告丁○○、庚○○、戊○○、己○○、丙○○及癸○○經受合法通知，均未於
    最後言詞辯論期日到場，核無民事訴訟法第三百八十六條所列各款情形，爰依原
    告之聲請，由其一造辯論而為判決。
二、查原告主張坐落苗栗縣西湖鄉○○段九一及九一之四地號二筆土地為兩造所共有
    ，應有部分為原告四三六九０分之二一四四一、被告丁○○及庚○○各0000
    00000分之00000000、被告戊○○、己○○及丙○○各四三六九０
    分之二五０、被告壬○○、癸○○及辛○○各0000000000分之000
    00000，又前開二筆土地並無因使用目的有不能分割之情形，兩造就該二筆
    土地亦未訂有不分割之契約，惟就分割方法則未能獲致協議之事實，業據其提出
    與所述相符之地籍圖及土地登記簿謄本等件為證，且為到場被告丁○○、庚○○
    、戊○○、壬○○、辛○○及癸○○所不爭執，自堪信原告之主張為實在。按每
    宗耕地分割後每人所有面積未達０．二五公頃者，不得分割。但有下列情形之一
    者，不在此限：四、本條例中華民國八十九年一月四日修正前之共有耕地，得分
    割為單獨所有，八十九年一月二十六日總統華總(一)義字第八九０００一七三七
    ０號令修正公布施行之農業發展條例第十六條但書第四款定有明文。經查，系爭
    二筆土地雖均屬田地，惟兩造之共有狀態係發生於前開農業發展修正前，此有土
    地登記簿謄本附卷足稽，揆諸前開說明，自得分割為單獨所有，從而，原告依民
    法第八百二十四條第二項規定，訴請以判決分割系爭土地，於法即無不合，所訴
    應予准許。
三、至原告雖主張系爭二筆土地之共有人均相同，爰請求將二筆土地合併分割，並依
    附圖所示之分割方案，將如附圖所示紅色著色部分分歸原告取得，另如附圖所示
    黃色著色部分則分歸被告按其等應有部分比例，繼續維持共有云云。惟按共有人
    共有數宗不同地號之土地，茍非以成立一共有關係之意思而共有該數宗土地者，
    應認該共有關係分別存在於每宗土地之上，除經全體共有人同意外，法院於裁判
    分割時，尚不能任意予以合併分割。又分割共有物，以消滅共有關係為目的，法
    院裁判分割共有土地時，除因該土地內部分土地之使用目的不能分割或部分共有
    人仍願維持其共有關係，應就該部分土地不予分割，或准該部分共有人成立新共
    有關係外，應將土地分配於各共有人單獨所有（最高法院著有六十九年台上字第
    一八三一號判例參照）。經查，系爭二筆土地之共有人固均相同，此有土地登記
    簿謄本在卷可稽，惟原告就共有人間係以成立一共有關係之意思而共有該二筆土
    地乙節，並未能提出任何證據以供審酌，而到場之被告丁○○、庚○○、戊○○
    、壬○○、辛○○及癸○○均陳述不同意分割系爭二筆土地，更堅稱不願繼續維
    持共有，至被告己○○及丙○○經受合法通知，均未到庭，亦未提出書狀作任何
    聲明或陳述，揆諸前開說明，自無從遽將系爭二筆土地合併分割，則原告此部分
    主張尚非足採。又依前揭判例意旨雖無法率將系爭二筆土地合併分割，惟仍應認
    得將前開二筆土地逐筆單獨分割，然到場被告丁○○、庚○○、戊○○、壬○○
    、辛○○及癸○○均堅稱不願繼續維持共有，至被告被告己○○及丙○○經受合
    法通知，均未到庭，亦未提出書狀作任何聲明或陳述等情，已如前述，參諸前開
    說明，自無從創設新共有關係，強將如附圖所示黃色著色部分分歸被告按其等應
    有部分比例，繼續維持共有，則原告此部分主張亦無足採。
四、次按共有人因共有物分割之方法不能協議決定，而提起分割共有物之訴，應由法
    院依民法第八百二十四條命為適當之分配；又共有物分割之方法，法院應斟酌當
    事人之聲明，共有物之性質，共有人之意願、利害關係、經濟效用及全體共有人
    之利益等公平決定，並不受當事人主張之拘束，法院為顧及全體共有人所得利用
    之價值等情形，本有自由裁量之權（最高法院八十八年度台上字第六００號判決
    亦同此見解）。本院審酌系爭二筆土地目前均屬空地，各共有人現均未使用，又
    系爭九一地號土地，面積為二百九十一平方公尺，而系爭九一之四地號土地，面
    積則僅為七十平方公尺，二筆土地之面積均屬狹小，地形亦均非方整，倘採原物
    分割之方法，將前開二筆土地再細分成九筆，則被告戊○○、己○○及丙○○所
    分得系爭九一地號土地之面積各僅一．六七平方公尺，而被告壬○○、癸○○及
    辛○○所分得系爭九一地號土地之面積亦僅十五．九一平方公尺，根本無法利用
    ，另關於系爭九一之四地號土地，被告戊○○、己○○及丙○○所分得之面積更
    是各僅０．四平方公尺，被告壬○○、癸○○及辛○○所分得之面積則各僅三．
    八三平方公尺，至被告丁○○及庚○○所分得之面積亦僅十一．四八平方公尺，
    另原告至多亦僅能分得三四．三五平方公尺，幾乎均屬無法利用之畸零地，致各
    共有人所獲得之經濟利益極其有限，實難以就分得之土地為有效之利用，復原告
    及被告壬○○及辛○○均到庭陳述願採變價分割方法，並系爭共有物之面積、地
    形、客觀情狀、價格、共有利益、經濟價值及各共有人利害關係等一切情狀，認
    為本件採變價分割之方式將系爭二筆土地予以變賣，以價金分配於各共有人，最
    能符合各共有人之利益及意願，俾使系爭二筆土地均能發揮最大之經濟價值，爰
    判決如主文第一項及第二項所示。
五、末按分割共有物糾紛，核其性質，兩造本可互換地位，則原告提起本訴雖依法有
    據，然被告之應訴又係法律規定所不得不然，其抗辯自為申張或防衛權利所必要
    ，本院認應由兩造依比例平均分擔訴訟費用較為允洽，爰依職權判決如主文第三
    項所示。
六、本件事證已臻明確，兩造其餘主張、陳述及所提證據，經本院審酌，核與判決結
    果不生影響，爰不逐一論述，併予敘明。
據上論結，本件原告之訴為有理由，依民事訴訟法第第三百八十五條第一項前段、第
七十八條、第八十一條第二款、第八十五條第一項但書，判決如主文。
中　　　華　　　民　　　國　　九十一　　年　　　三　　　月　 　七　　 　日
                                  臺灣苗栗地方法院民事庭
~B法　　　官　高  敏  俐
右為正本係照原本作成。
如對本判決上訴，須於判決送達後廿日內向本院提出上訴狀。
~B法院書記官　范  育  誠
中　　　華　　　民　　　國　　九十一　　年　　　三　　　月　 　七　　 　日
